ACORDAO-COMPLETO-2434715

ACÓRDÃO 1389/2021 ATA 3/2021 - PRIMEIRA CÂMARA

VISTOS, relatados e discutidos estes autos de Tomada de Contas Especial instaurada por Ministério do Turismo, em desfavor de Jorge Luiz Souza Pinto, em razão de não comprovação da regular aplicação dos recursos repassados pela União, no montante de R$ 100 mil, por meio do Convênio 434/2010, registro Siafi 734942, firmado entre o referido Ministério e o Município de Nantes - SP, que teve por objeto subsidiar a realização da "Festa de Rodeio do Município de Nantes",
ACORDAM os Ministros do Tribunal de Contas da União, reunidos em sessão da 1ª Câmara, ante as razões expostas pelo Relator, em:
9.1. julgar irregulares, nos termos dos arts. 1º, inciso I, 16, inciso III, alíneas "b" e "c", da Lei 8.443/1992, c/c os arts. 19 e 23, inciso III, da mesma Lei; e com arts. 1º, inciso I, 209, inciso I, 210 e 214, inciso III, do Regimento Interno, as contas do responsável Jorge Luiz Souza Pinto, condenando-o ao pagamento das importância a seguir especificada, atualizadas monetariamente e acrescidas dos juros de mora, calculada a partir da data discriminadas até a data da efetiva quitação do débito, fixando-lhe o prazo de quinze dias, para que comprove, perante o Tribunal, o recolhimento das referidas quantias aos cofres do Tesouro Nacional, nos termos do art. 23, inciso III, alínea "a", da citada Lei, c/c o art. 214, inciso III, alínea "a", do Regimento Interno do TCU, na forma prevista na legislação em vigor:
	Data de ocorrência
	Valor histórico (R$) 

	20/5/2011
	100.000,00

	Valor atualizado do débito (com juros) em 25/8/2020: R$ 185.745,18
	9.2. aplicar ao responsável Jorge Luiz Souza Pinto (CPF: XXX.742.828-XX) , a multa prevista no art. 57 da Lei 8.443/1992 c/c o art. 267 do Regimento Interno do TCU, no valor de R$ 20.000,00 (vinte mil reais) , fixando-lhe o prazo de quinze dias, a contar da notificação, para que comprove, perante o Tribunal (art. 214, III, alínea "a", do Regimento Interno do TCU) , o recolhimento da dívida aos cofres do Tesouro Nacional, atualizada monetariamente desde a data deste Acórdão condenatório até a do efetivo recolhimento, se paga após o vencimento, na forma da legislação em vigor;
	9.3. autorizar, desde logo, a cobrança judicial das dívidas, caso não atendida a notificação, na forma do disposto no art. 28, inciso II, da Lei 8.443/1992; e
	9.4. enviar cópia deste Acórdão ao Ministério do Turismo e ao responsável, para ciência; e à Procuradoria da República no Estado de São Paulo, nos termos do § 3º do art. 16, da Lei 8.443/1992, c/c o § 7º do art. 209, do Regimento Interno do TCU, para conhecimento e adoção das medidas que entender cabíveis.

Tomada de Contas Especial instaurada pelo MINISTÉRIO DO TURISMO (VINCULADOR) em razão de não comprovação da regular aplicação dos recursos repassados pela União mediante  convênio.

Primeira Câmara

Prefeitura Municipal de Nantes - SP.

3. Responsável: Jorge Luiz Souza Pinto (CPF XXX.742.828-XX).

13.1. Ministros presentes: Benjamin Zymler (na Presidência) e Jorge Oliveira.
13.2. Ministros-Substitutos convocados: Augusto Sherman Cavalcanti (Relator) e Weder de Oliveira.

JORGE LUIZ SOUZA PINTO

AUGUSTO SHERMAN

Adoto como relatório a instrução lançada aos autos pela Secex-TCE (peça 89) :
	"INTRODUÇÃO
	Cuidam os autos de tomada de contas especial instaurada por Ministério do Turismo, em desfavor de Jorge Luiz Souza Pinto (CPF: XXX.742.828-XX) , em razão de não comprovação da regular aplicação dos recursos repassados pela União realizadas por meio do Convênio 434/2010, registro Siafi 734942, (peça 6) firmado entre o Ministério do Turismo e município de Nantes - SP, e que tinha por objeto o instrumento descrito como 'Festa de Rodeio do Município de Nantes'.
HISTÓRICO
Em 9/11/2017, com fundamento na IN/TCU 71/2012, alterada pela IN/TCU 76/2016 e DN/TCU 155/2016, o dirigente da instituição Ministério do Turismo autorizou a instauração da tomada de contas especial (peça 58) . O processo foi registrado no sistema e-TCE com o número 903/2018.
O Convênio 00434/2010, registro Siafi 734942, foi firmado no valor de R$ 104.200,00, sendo R$ 100.000,00 à conta do concedente e R$ 4.200,00 referentes à contrapartida do convenente. Teve vigência de 22/5/2010 a 11/7/2011, com prazo para apresentação da prestação de contas em 11/8/2011. Os repasses efetivos da União totalizaram R$ 100.000,00 (peça 9) .
A prestação de contas e complementações enviadas foram analisadas por meio dos documentos constantes nas peças 26, 37 e 52.
	O fundamento para a instauração da Tomada de Contas Especial, conforme consignado na matriz de responsabilização elaborada pelo tomador de contas, foi a constatação da seguinte irregularidade: 
Não comprovação da boa e regular aplicação dos recursos recebidos da União, por meio do convênio  734942/2010, celebrado entre o órgão Ministério do Turismo e a prefeitura Municipal de Nantes - SP.
O responsável arrolado na fase interna foi devidamente comunicado e, diante da ausência de justificativas suficientes para elidir a irregularidade e da não devolução dos recursos, instaurou-se a tomada de contas especial.
	No relatório (peça 73) , o tomador de contas concluiu que o prejuízo importaria no valor original de R$ 100.000,00, imputando-se a responsabilidade a Jorge Luiz Souza Pinto, Prefeito de Nantes - SP, no período de 1/1/2009 a 31/12/2012, na condição de gestor dos recursos. 
	Em 2/3/2020, a Controladoria-Geral da União emitiu o relatório de auditoria (peça 76) , em concordância com o relatório do tomador de contas. O certificado de auditoria e o parecer do dirigente do órgão de controle interno concluíram pela irregularidade das presentes contas (peças 77 e 78) .
	Em 19/3/2020, o ministro responsável pela área atestou haver tomado conhecimento das conclusões contidas no relatório e certificado de auditoria, bem como do parecer conclusivo do dirigente do órgão de controle interno, manifestando-se pela irregularidade das contas, e determinou o encaminhamento do processo ao Tribunal de Contas da União (peça 79) .
Na instrução inicial (peça 82) , analisando-se os documentos nos autos, concluiu-se pela necessidade de realização de citação e audiência para as irregularidades abaixo: 
Irregularidade 1: não comprovação da execução física do objeto do convênio.
	Evidências da irregularidade: documentos técnicos presentes nas peças 37, 52 e 56.
	Normas infringidas: Constituição Federal Brasileira, Portaria Interministerial 424/2016, Decreto-Lei 200/1967, Lei 8666/1993, Termo de Convênio 434/2010 (cláusula terceira, item II, alínea 'a' e Clausula Décima Terceira, Parágrafo Segundo, Alínea 'e') .
	Débito relacionado ao responsável Jorge Luiz Souza Pinto (CPF: XXX.742.828-XX) :
	Data de ocorrência
	Valor histórico (R$) 
	Identificador da parcela

	20/5/2011
	100.000,00
	D1

		Cofre credor: Tesouro Nacional.
Responsável: Jorge Luiz Souza Pinto (CPF: XXX.742.828-XX) .
Conduta: não apresentar imagens (fotografias ou filmagens) ou outros documentos que provassem a execução dos itens previstos no plano de trabalho e pagos com recursos do convênio.
Nexo de causalidade: A não apresentação de documentos que comprovassem a execução dos itens previstos no plano de trabalho resultou na presunção de dano ao erário.
Culpabilidade: não há excludentes de ilicitude, de culpabilidade e de punibilidade; é razoável supor que o responsável tinha consciência da ilicitude de sua conduta; era exigível conduta diversa da praticada, qual seja, comprovar por meio de documentos a efetiva execução de todos os itens previstos no plano de trabalho. 
Encaminhamento: citação.
Irregularidade 2: ausência de comprovação de que as empresas que não detinham direitos de exclusividade, contratadas irregularmente por inexigibilidade, pagaram o cachê de bandas ou cantores que realizaram o evento.
	Evidências da irregularidade: documentos técnicos presentes nas peças 33, 34, 36, 69, 70 e 71.
	Normas infringidas: Art. 70, parágrafo único, da Constituição Federal de 1988; art. 93, do Decreto-lei 200, de 25 de fevereiro de 1967; art. 50, §3º, da Portaria Interministerial 127/2008, Acórdão 96/2008-TCU-Plenário, Acórdão 1435/2017-TCU-Plenário e Termo do Convênio 434/2010, Cláusula Terceira, inciso II, alíneas 'oo' e 'pp'.
	Débito relacionado ao responsável Jorge Luiz Souza Pinto (CPF: XXX.742.828-XX) :
	Data de ocorrência
	Valor histórico (R$) 
	Identificador da parcela

	20/5/2011
	100.000,00
	D1

		Cofre credor: Tesouro Nacional.
Responsável: Jorge Luiz Souza Pinto (CPF: XXX.742.828-XX) .
Conduta: não apresentar notas fiscais e recibos (ou outros documentos equivalentes) emitidos em nome das bandas e cantores e assinados por seus representantes legais ou pelos seus empresários exclusivos, sendo essa representação ou exclusividade registrada em cartório.
Nexo de causalidade: A não apresentação de notas fiscais e recibos (ou outros documentos equivalentes) emitidos em nome das bandas e cantores e assinados por seus representantes legais ou pelos seus empresários exclusivos impediu comprovação do nexo causal entre os recursos federais transferidos e os pagamentos efetuados, visto que não se provou que os valores pagos ao intermediário contratado efetivamente foi repassado as banda e artistas que realizaram shows, resultando em presunção de prejuízo ao erário.
Culpabilidade: não há excludentes de ilicitude, de culpabilidade e de punibilidade; é razoável supor que o responsável tinha consciência da ilicitude de sua conduta; era exigível conduta diversa da praticada, qual seja, assegurar que as bandas e cantores que se apresentaram no evento efetivamente receberam o valor dos pagamentos especificados no plano de trabalho. 
Encaminhamento: citação.
Irregularidade 3: não comprovação da execução  financeira do objeto do convênio.
	Evidências da irregularidade: documentos técnicos presentes nas peças 33, 34, 36, 52, 69, 70 e 71.
	Normas infringidas: Art. 37, caput, c/c o art. 70, parágrafo único, da Constituição Federal de 1988; art. 93, do Decreto-lei 200, de 25 de fevereiro de 1967; art. 50, §3º, da Portaria Interministerial 127/2008, e Termo do Convênio 434/2010 (cláusula sétima, parágrafo primeiro) .
	Débito relacionado ao responsável Jorge Luiz Souza Pinto (CPF: XXX.742.828-XX) :
	Data de ocorrência
	Valor histórico (R$) 
	Identificador da parcela

	20/5/2011
	100.000,00
	D1

		Cofre credor: Tesouro Nacional.
Responsável: Jorge Luiz Souza Pinto (CPF: XXX.742.828-XX) .
Conduta: não comprovar o nexo de causalidade entre os recursos transferidos e as despesas efetuadas.
Nexo de causalidade: A não apresentação de documentos que comprovassem a execução financeira dos itens previstos no plano de trabalho resultou na presunção de dano ao erário.
Culpabilidade: não há excludentes de ilicitude, de culpabilidade e de punibilidade; é razoável supor que o responsável tinha consciência da ilicitude de sua conduta; era exigível conduta diversa da praticada, qual seja, comprovar por meio de documentos a efetiva execução física e financeira de todos os itens previstos no plano de trabalho. 
Encaminhamento: citação.
Irregularidade 4: realização de evento vinculado ao aniversário do município que é vedado pelo Ministério do Turismo.
	Evidências da irregularidade: documentos técnicos presentes nas peças 26, 37, 43 e 52.
	Normas infringidas: Art. 16, da Portaria MTur 153, de 6 de outubro de 2009. Acórdão 11916/2016-TCU-Segunda Câmara, de Relatoria da Ministra Ana Arraes.
	Débito relacionado ao responsável Jorge Luiz Souza Pinto (CPF: XXX.742.828-XX) :
	Data de ocorrência
	Valor histórico (R$) 
	Identificador da parcela

	20/5/2011
	100.000,00
	D1

		Cofre credor: Tesouro Nacional.
Responsável: Jorge Luiz Souza Pinto (CPF: XXX.742.828-XX) .
Conduta: utilizar recursos do instrumento em questão para realização de evento vinculado à festa de comemoração de aniversário do município.
Nexo de causalidade: A realização de despesas com recursos do instrumento em questão para realização de evento vinculado à festa de comemoração de aniversário do município, o que é vedado pelo Ministério do Turismo, impediu o alcance das finalidades específicas do convênio, resultando em presunção de dano ao erário.
Culpabilidade: não há excludentes de ilicitude, de culpabilidade e de punibilidade; é razoável supor que o responsável tinha consciência da ilicitude de sua conduta; era exigível conduta diversa da praticada, qual seja, realizar despesas apenas em eventos geradores de fluxo turístico conforme definido pelo órgão concedente. 
Encaminhamento: citação.
Irregularidade 5: contratação, por inexigibilidade de licitação, de empresas que não detinham direitos de exclusividade de artistas que se apresentaram no evento.
	Evidências da irregularidade: documentos técnicos presentes nas peças 33 e 35.
	Normas infringidas: Art. 25, inciso III, da Lei 8.666/1993; art. 49 da Portaria Interministerial 127/2008; Acórdão 96/2008-TCU-Plenário, Acórdão 1435/2017-TCU-Plenário e Termo do Convênio 434/2010, Cláusula Terceira, inciso II, alíneas 'oo' e 'pp'.
	Responsável: Jorge Luiz Souza Pinto (CPF: XXX.742.828-XX) .
Conduta: contratar, por inexigibilidade de licitação, empresas que não apresentaram Contratos de Exclusividade com os devidos registros em cartório dos artistas que se apresentaram no evento objeto do convênio descrito como ' Festa de Rodeio do Município de Nantes'.
Nexo de causalidade: A contratação de empresas que não apresentaram Contratos de Exclusividade com os devidos registros em cartório dos artistas resultou na realização de inexigibilidade indevida.
Culpabilidade: não há excludentes de ilicitude, de culpabilidade e de punibilidade; é razoável supor que o responsável tinha consciência da ilicitude de sua conduta; era exigível conduta diversa da praticada, qual seja, contratar artistas somente por meio de seus representantes legais ou empresários exclusivos sendo essa representação registrada em cartório, ou contratar empresas intermediadores por meio de procedimento licitatório. 
Encaminhamento: audiência.
Em cumprimento ao pronunciamento da unidade (peça 84) , foram efetuadas citações e audiência do responsável, nos moldes adiante:
 Jorge Luiz Souza Pinto - promovida a citação e audiência do responsável, conforme delineado adiante:
	Comunicação: Ofício 31534/2020 - Seproc (peça 86) 
Data da Expedição: 1/7/2020
Data da Ciência: 9/7/2020 (peça 87) 
Nome Recebedor: Bolivaldo de S. Pinto
Observação: Ofício enviado para o endereço do responsável, conforme pesquisa de endereço no sistema da Receita Federal (peça 85) .
Fim do prazo para a defesa: 24/7/2020
	
Conforme Despacho de Conclusão das Comunicações Processuais (peça 88) , as providências inerentes às comunicações processuais foram concluídas. 
Transcorrido o prazo regimental, o responsável Jorge Luiz Souza Pinto permaneceu silente, devendo ser considerado revel, nos termos do art. 12, §3º, da Lei 8.443/1992.
ANÁLISE DOS PRESSUPOSTOS DE PROCEDIBILIDADE DA IN/TCU 71/2012
Avaliação de Viabilidade do Exercício do Contraditório e Ampla Defesa
	Verifica-se que não houve o transcurso de mais de dez anos desde o fato gerador sem que tenha havido a notificação do responsável pela autoridade administrativa federal competente (art. 6º, inciso II, c/c art. 19 da IN/TCU 71/2012, modificada pela IN/TCU 76/2016) , uma vez que o fato gerador da irregularidade sancionada ocorreu em 20/5/2011, e o responsável foi notificado sobre as irregularidades pela autoridade administrativa competente conforme abaixo:
0. Jorge Luiz Souza Pinto, por meio do ofício acostado à peça 60, recebido em 20/6/2017, conforme AR (peça 54) .
Valor de Constituição da TCE 	
	Verifica-se, ainda, que o valor atualizado do débito apurado (sem juros) em 1/1/2017 é de R$ 144.780,00, portanto superior ao limite mínimo de R$ 100.000,00, na forma estabelecida conforme os arts. 6º, inciso I, e 19 da IN/TCU 71/2012, modificada pela IN/TCU 76/2016. 
OUTROS PROCESSOS/DÉBITOS NOS SISTEMAS DO TCU COM OS MESMOS RESPONSÁVEIS
	Informa-se que não foi encontrado débito imputável ao responsável em outros processos no Tribunal.
	A tomada de contas especial está, assim, devidamente constituída e em condição de ser instruída.
EXAME TÉCNICO
Da validade das notificações:
	Preliminarmente, cumpre tecer breves considerações sobre a forma como são realizadas as comunicações processuais no TCU. A esse respeito, destacam-se o art. 179, do Regimento Interno do TCU (Resolução 155, de 4/12/2002) e o art. 4º, inciso III, § 1º, da Resolução TCU 170, de 30 de junho de 2004, in verbis:
Art. 179. A citação, a audiência ou a notificação, bem como a comunicação de diligência, farse-ão:
I - mediante ciência da parte, efetivada por servidor designado, por meio eletrônico, fac-símile, telegrama ou qualquer outra forma, desde que fique confirmada inequivocamente a entrega da comunicação ao destinatário;
II - mediante carta registrada, com aviso de recebimento que comprove a entrega no endereço do destinatário;
III - por edital publicado no Diário Oficial da União, quando o seu destinatário não for localizado
 (...) 
Art. 3º As comunicações serão dirigidas ao responsável, ou ao interessado, ou ao dirigente de órgão ou entidade, ou ao representante legal ou ao procurador constituído nos autos, com poderes expressos no mandato para esse fim, por meio de:
I - correio eletrônico, fac-símile ou telegrama;
II - servidor designado;
III - carta registrada, com aviso de recebimento;
IV - edital publicado no Diário Oficial da União, quando o seu destinatário não for localizado, nas hipóteses em que seja necessário o exercício de defesa.
Art. 4º. Consideram-se entregues as comunicações:
I - efetivadas conforme disposto nos incisos I e II do artigo anterior, mediante confirmação da ciência do destinatário;
II - realizadas na forma prevista no inciso III do artigo anterior, com o retorno do aviso de recebimento, entregue comprovadamente no endereço do destinatário;
III - na data de publicação do edital no Diário Oficial da União, quando realizadas na forma prevista no inciso IV do artigo anterior.
§ 1º O endereço do destinatário deverá ser previamente confirmado mediante consulta aos sistemas disponíveis ao Tribunal ou a outros meios de informação, a qual deverá ser juntada ao respectivo processo.
 (...) 
	Bem se vê, portanto, que a validade da citação via postal não depende de que o aviso de recebimento seja assinado pelo próprio destinatário da comunicação, o que dispensa, no caso em tela, a entrega do AR em 'mãos próprias'. A exigência da norma é no sentido de o Tribunal verificar se a correspondência foi entregue no endereço correto, residindo aqui a necessidade de certeza inequívoca. 
	Não é outra a orientação da jurisprudência do TCU, conforme se verifica dos julgados a seguir transcritos:
São válidas as comunicações processuais entregues, mediante carta registrada, no endereço correto do responsável, não havendo necessidade de que o recebimento seja feito por ele próprio (Acórdão 3648/2013-TCU-Segunda Câmara, Relator Ministro JOSÉ JORGE) ;
É prescindível a entrega pessoal das comunicações pelo TCU, razão pela qual não há necessidade de que o aviso de recebimento seja assinado pelo próprio destinatário. Entregandose a correspondência no endereço correto do destinatário, presume-se o recebimento da citação. (Acórdão 1019/2008-TCU-Plenário, Relator Ministro BENJAMIN ZYMLER) ;
As comunicações do TCU, inclusive as citações, deverão ser realizadas mediante Aviso de Recebimento - AR, via Empresa Brasileira de Correios e Telégrafos, bastando para sua validade que se demonstre que a correspondência foi entregue no endereço correto. (Acórdão 1526/2007-TCU-Plenário, Relator Ministro AROLDO CEDRAZ) .
A validade do critério de comunicação processual do TCU foi referendada pelo Supremo Tribunal Federal, nos termos do julgamento do MS-AgR 25.816/DF, por meio do qual se afirmou a desnecessidade da ciência pessoal do interessado, entendendo-se suficiente a comprovação da entrega do 'AR' no endereço do destinatário:
Ementa: agravo regimental. Mandado de segurança. Desnecessidade de intimação pessoal das decisões do tribunal de contas da união. art. 179 do regimento interno do TCU. Intimação do ato impugnado por carta registrada, iniciado o prazo do art. 18 da lei nº 1.533/51 da data constante do aviso de recebimento. Decadência reconhecida. Agravo improvido.
O envio de carta registrada com aviso de recebimento está expressamente enumerado entre os meios de comunicação de que dispõe o Tribunal de Contas da União para proceder às suas intimações.
O inciso II do art. 179 do Regimento Interno do TCU é claro ao exigir apenas a comprovação da entrega no endereço do destinatário, bastando o aviso de recebimento simples. 
Da revelia do responsável Jorge Luiz Souza Pinto
No caso vertente, a citação do responsável se deu em endereços provenientes da base de CPFs da Receita Federal, sistema custodiado pelo TCU. A entrega dos ofícios citatórios nesses endereços ficou comprovada.
Nos processos do TCU, a revelia não leva à presunção de que seriam verdadeiras todas as imputações levantadas contra os responsáveis, diferentemente do que ocorre no processo civil, em que a revelia do réu opera a presunção da verdade dos fatos narrados pelo autor (Acórdão 1009/2018-TCU-Plenário, Relator: BRUNO DANTAS; 2369/2013 - TCU - Plenário, Relator: BENJAMIN ZYMLER e 2449/2013 - TCU - Plenário, Relator: BENJAMIN ZYMLER) . Dessa forma, a avaliação da responsabilidade do agente não pode prescindir da prova existente no processo ou para ele carreada. 
Ao não apresentar sua defesa, o responsável deixou de produzir prova da regular aplicação dos recursos sob sua responsabilidade, em afronta às normas que impõem aos gestores públicos a obrigação legal de, sempre que demandados pelos órgãos de controle, apresentar os documentos que demonstrem a correta utilização das verbas públicas, a exemplo do contido no art. 93 do Decreto-Lei 200/1967: 'Quem quer que utilize dinheiros públicos terá de justificar seu bom e regular emprego na conformidade das leis, regulamentos e normas emanadas das autoridades administrativas competentes.' 
Mesmo as alegações de defesa não sendo apresentadas, considerando o princípio da verdade real que rege esta Corte, procurou-se buscar, em manifestações do responsável na fase interna desta Tomada de Contas Especial, se havia algum argumento que pudesse ser aproveitado a seu favor. 
	Os argumentos apresentados na fase interna (peças 31, 42 e 61) não elidem as irregularidades apontadas.
Em se tratando de processo em que a parte interessada não se manifestou acerca das irregularidades imputadas, não há elementos para que se possa efetivamente aferir e reconhecer a ocorrência de boa-fé na conduta do responsável, podendo este Tribunal, desde logo, proferir o julgamento de mérito pela irregularidade das contas, conforme os termos dos §§ 2º e 6º do art. 202 do Regimento Interno do TCU. (Acórdão 2064/2011-TCU-Primeira Câmara (relator: Ubiratan Aguiar) , 6.182/2011-TCU-1ª Câmara (relator: Weber de Oliveira) , 4.072/2010-TCU-1ª Câmara (Relator: Valmir Campelo) , 1.189/2009-TCU-1ª Câmara (Relator: Marcos Bemquerer) , 731/2008-TCU-Plenário (Relator: Aroldo Cedraz) .
Dessa forma, o responsável Jorge Luiz Souza Pinto deve ser considerado revel, nos termos do art. 12, §3º, da Lei 8.443/1992, devendo as contas serem julgadas irregulares, condenando-o ao débito apurado e aplicando-lhe a multa prevista no art. 57 da Lei 8.443/1992.
No que se refere à falha objeto de audiência, cabível a aplicação da multa prevista no art. 58 da Lei 8.443/1992. Entretanto, conforme jurisprudência deste Tribunal, existe relação de subordinação entre as condutas de não comprovação da aplicação dos recursos e de não envio de documentação, sendo a primeira consequência da segunda, o que enseja, na ocorrência das duas irregularidades, afastar a aplicação da multa do art. 58, I, da Lei 8.443/1992, e fazer prevalecer a multa do art. 57 da mesma Lei (v. Acórdão 4710/2020-TCU-Primeira Câmara, rel. Min. Benjamin Zymler) . Caso se demonstre, por via recursal, a correta aplicação dos recursos, mas não se justifique a irregularidade objeto de audiência, o débito poderá ser afastado, mas permanecerá a irregularidade das contas, dando-se ensejo à aplicação da multa prevista no art. 58, inciso I, da Lei 8.443/1992.
Prescrição da Pretensão Punitiva
	Vale ressaltar que a pretensão punitiva do TCU, conforme Acórdão 1441/2016-TCU-Plenário, Relator: Benjamin Zymler, que uniformizou a jurisprudência acerca dessa questão, subordina-se ao prazo geral de prescrição indicado no art. 205 do Código Civil, que é de dez anos, contado da data de ocorrência da irregularidade sancionada, nos termos do art. 189 do Código Civil, sendo este prazo interrompido pelo ato que ordenar a citação, a audiência ou a oitiva do responsável.
No caso em exame, não ocorreu a prescrição, uma vez que a irregularidade sancionada ocorreu em 20/5/2011, e o ato de ordenação da citação ocorreu em 24/6/2020.
CONCLUSÃO
	Em face da análise promovida na seção 'Exame Técnico', verifica-se que o responsável Jorge Luiz Souza Pinto não logrou comprovar a boa e regular aplicação dos recursos, instado a se manifestar, optou pelo silêncio, configurando a revelia, nos termos do §3º, do art. 12, da Lei 8.443/1992. Ademais, inexistem nos autos elementos que demonstrem a boa-fé do responsável ou a ocorrência de outras excludentes de culpabilidade.
Verifica-se também que não houve a prescrição da pretensão punitiva, conforme análise já realizada.
	Tendo em vista que não constam dos autos elementos que permitam reconhecer a boa-fé do responsável, sugere-se que as suas contas sejam julgadas irregulares, nos termos do art. 202, § 6º, do Regimento Interno do TCU, com a imputação do débito atualizado monetariamente e acrescido de juros de mora, nos termos do art. 202, §1º do Regimento Interno do TCU, descontado o valor eventualmente recolhido, com a aplicação da multa prevista no art. 57 da Lei 8.443/1992.
No que se refere à falha objeto de audiência, cabível a aplicação da multa prevista no art. 58 da Lei 8.443/1992. Entretanto, conforme jurisprudência deste Tribunal, existe relação de subordinação entre as condutas de não comprovação da aplicação dos recursos e de não envio de documentação, sendo a primeira consequência da segunda, o que enseja, na ocorrência das duas irregularidades, afastar a aplicação da multa do art. 58, I, da Lei 8.443/1992, e fazer prevalecer a multa do art. 57 da mesma Lei (v. Acórdão 4710/2020-TCU-Primeira Câmara, rel. Min. Benjamin Zymler) .
Por fim, como não houve elementos que pudessem modificar o entendimento acerca das irregularidades em apuração, mantém-se a matriz de responsabilização presente na peça 81.
PROPOSTA DE ENCAMINHAMENTO
Diante do exposto, submetemos os autos à consideração superior, propondo ao Tribunal:
considerar revel o responsável Jorge Luiz Souza Pinto (CPF: XXX.742.828-XX) , para todos os efeitos, dando-se prosseguimento ao processo, com fulcro no art. 12, § 3º, da Lei 8.443/1992; 
julgar irregulares, nos termos dos arts. 1º, inciso I, 16, inciso III, alíneas b e c, da Lei 8.443/1992, c/c os arts. 19 e 23, inciso III, da mesma Lei, as contas do responsável Jorge Luiz Souza Pinto (CPF: XXX.742.828-XX) , condenando-o ao pagamento das importâncias a seguir especificadas, atualizadas monetariamente e acrescidas dos juros de mora, calculadas a partir das datas discriminadas até a data da efetiva quitação do débito, fixando-lhe o prazo de quinze dias, para que comprove, perante o Tribunal, o recolhimento das referidas quantias aos cofres do Tesouro Nacional, nos termos do art. 23, inciso III, alínea 'a', da citada lei, c/c o art. 214, inciso III, alínea 'a', do Regimento Interno do TCU.  
		Débito relacionado ao responsável Jorge Luiz Souza Pinto (CPF: XXX.742.828-XX) :
	Data de ocorrência
	Valor histórico (R$) 

	20/5/2011
	100.000,00

Valor atualizado do débito (com juros) em 25/8/2020: R$ 185.745,18
aplicar ao responsável Jorge Luiz Souza Pinto (CPF: XXX.742.828-XX) , a multa prevista no art. 57 da Lei 8.443/1992 c/c o art. 267 do Regimento Interno do TCU, fixando-lhe o prazo de quinze dias, a contar da notificação, para que comprove, perante o Tribunal (art. 214, III, alínea 'a', do Regimento Interno do TCU) , o recolhimento da dívida aos cofres do Tesouro Nacional, atualizada monetariamente desde a data do acórdão que vier a ser proferido por este Tribunal até a do efetivo recolhimento, se pagas após o vencimento, na forma da legislação em vigor;
	autorizar, desde logo, a cobrança judicial das dívidas, caso não atendidas a notificação, na forma do disposto no art. 28, inciso II, da Lei 8.443/1992;
autorizar também, desde logo, se requerido, com fundamento no art. 26, da Lei 8.443, de 1992, c/c o art. 217, §§ 1º e 2º do Regimento Interno do TCU, o parcelamento da (s) dívida (s) em até 36 parcelas, incidindo, sobre cada parcela, corrigida monetariamente, os correspondentes acréscimos legais, fixando-lhe o prazo de quinze dias, a contar do recebimento da notificação, para comprovar, perante o Tribunal, o recolhimento da primeira parcela, e de trinta dias, a contar da parcela anterior, para comprovar os recolhimentos das demais parcelas, devendo incidir, sobre cada valor mensal, atualizado monetariamente, os juros de mora devidos, no caso do débito, na forma prevista na legislação em vigor, alertando o responsável de que a falta de comprovação do recolhimento de qualquer parcela importará o vencimento antecipado do saldo devedor, nos termos do § 2º do art. 217 do Regimento Interno deste Tribunal; 
f)	esclarecer ao responsável que, caso se demonstre, por via recursal, a correta aplicação dos recursos, mas não se justifique a irregularidade objeto de audiência, o débito poderá ser afastado, mas permanecerá a irregularidade das contas, dando-se ensejo à aplicação da multa prevista no art. 58, inciso I, da Lei 8.443/1992;
g)	enviar cópia do Acórdão a ser prolatado à Procuradoria da República no Estado de São Paulo, nos termos do § 3º do art. 16 da Lei 8.443/1992, c/c o § 7º do art. 209 do Regimento Interno do TCU, para adoção das medidas cabíveis; e
h)	enviar cópia do Acórdão que vier a ser proferido ao Ministério do Turismo e ao responsável, para ciência, informando que a presente deliberação, acompanhada do Relatório e do Voto que a fundamenta, está disponível para a consulta no endereço www.tcu.gov.br/acordaos, além de esclarecer que, caso requerido, o TCU poderá fornecer sem custos as correspondentes cópias, de forma impressa;
i)	informar à Procuradoria da República no Estado de São Paulo, ao Ministério do Turismo e ao responsável que a presente deliberação, acompanhada do Relatório e do Voto que a fundamenta, está disponível para a consulta no endereço www.tcu.gov.br/acordaos, além de esclarecer que, caso requerido, o TCU poderá fornecer sem custos as correspondentes cópias, de forma impressa; e
j)	informar à Procuradoria da República no Estado de São Paulo que, nos termos do parágrafo único do art. 62 da Resolução TCU 259/2014, os procuradores e membros do Ministério Público credenciados nesta Corte podem acessar os presentes autos de forma eletrônica e automática, ressalvados apenas os casos de eventuais peças classificadas como sigilosas, as quais requerem solicitação formal.".
2.	O Sr. Secretário da Secex-TCE manifestou-se de acordo com as análises e propostas contidas na instrução (peça 91) , com as quais também concordou o representante do MP/TCU (peça 92) . 
	É o relatório.

não há.

Procurador Rodrigo Medeiros de Lima.

TOMADA DE CONTAS ESPECIAL. AUSÊNCIA DE COMPROVAÇÃO DA REGULAR E INTEGRAL APLICAÇÃO DOS RECURSOS REPASSADOS. CITAÇÃO DO GESTOR MUNICIPAL RESPONSÁVEL. REVELIA. CONTAS IRREGULARES. IMPUTAÇÃO DE DÉBITO E APLICAÇÃO DE MULTA.

TOMADA DE CONTAS ESPECIAL (TCE)

Secretaria de Controle Externo de Tomada de Contas Especial (SecexTCE).

Tratam os autos de Tomada de Contas Especial instaurada por Ministério do Turismo, em desfavor de Jorge Luiz Souza Pinto, em razão de não comprovação da regular aplicação dos recursos repassados pela União, no montante de R$ 100 mil, por meio do Convênio 434/2010, registro Siafi 734942, firmado entre o referido Ministério e o Município de Nantes - SP, que teve por objeto subsidiar a realização da "Festa de Rodeio do Município de Nantes".
Apesar de apresentada a prestação de contas do convênio, o órgão repassador instaurou a tomada de contas especial em razão da não comprovação da boa e regular aplicação dos recursos federais (§§ 2º a 5º da instrução, peça 89) , especialmente porque o responsável não apresentou documentos suficientes a comprovar (§§ 10 a 15 da instrução, peça 89) : 
a) a realização do evento; 
b) a adequada contratação e pagamento das bandas; 
c) o pagamento de alegadas despesas com os recursos repassados;
	d) a realização de evento realizado ao aniversário do município, o que é vedado pelo MinTur; e 
e) a contratação de empresas que não detinham exclusividade sobre os artistas. 
Apesar de notificado ainda na fase interna, o responsável não apresentou esclarecimentos adicionais (§ 6º da instrução) , o que conduziu à conclusão pela irregularidade das contas, com imputação de débito equivalente ao valor total originalmente repassado (§§ 7º a 9º da instrução) .
Já nesta Corte, e apesar de regularmente citado pelas irregularidades retro descritas (§§ 16 e 17 da instrução) , o responsável não apresentou alegações de defesa (§ 18 da instrução) .
Quanto ao mérito, acolho as análises e conclusões da unidade técnica como razões de decidir nestes autos.
Com efeito, uma vez que os recursos foram integralmente geridos na gestão do responsável;  que a prestação de contas apresentada não comprovou a adequada e integral aplicação dos recursos na finalidade conveniada, de acordo com os normativos que regem as diversas questões suscitadas, conforme análises procedidas tanto pelo controle interno quanto pela unidade técnica desta Corte; que apesar de regularmente notificado na fase interna e citado por este Tribunal, o responsável não apresentou esclarecimentos e documentos complementares suficientes a sanear as irregularidades detectadas; e, ainda, que a conduta do responsável não permite concluir tenha ele agido em boa-fé;  só posso concordar com a instrução apresentada pela SecexTCE, endossada pelo representante do MP/TCU em seu parecer, no sentido do julgamento da presente TCE pela irregularidade, com imputação de débito equivalente ao montante originalmente repassado, corrigido na forma da lei e acrescido dos encargos legais, e com aplicação da sanção prevista no art. 57 da Lei 8.443/92.
	Ante o exposto, em conformidade com as propostas uniformes apresentadas pela unidade técnica, acolhidas pelo MP/TCU, manifesto-me por que o Tribunal aprove o acórdão que ora submeto à deliberação deste Colegiado.  
TCU, Sala das Sessões Ministro Luciano Brandão Alves de Souza, em 9 de fevereiro de 2021.
 
AUGUSTO SHERMAN CAVALCANTI
Relator